【裁判字號】    92,台上,4697
【裁判日期】    920828
【裁判案由】    常業重利
【裁判全文】
最高法院刑事判決                              九十二年度台上字第四六九七號
    上  訴  人  甲○○
    選任辯護人  陳君聖律師
右上訴人因常業重利案件，不服台灣高等法院高雄分院中華民國九十二年六月三日第
二審更審判決（九十二年度重上更(三)字第一二號，起訴案號：台灣高雄地方法院檢察
署八十六年度偵字第一二八○號），提起上訴，本院判決如左：
    主  文
上訴駁回。
    理  由
按刑事訴訟法第三百七十七條規定：上訴於第三審法院，非以判決違背法令為理由，
不得為之。是提起第三審上訴，應以原判決違背法令為理由，係屬法定要件。如果上
訴理由係對原審已調查明確並於判決內論駁或說明之事項，徒憑己見重為事實上之爭
辯，或任意指摘，顯與法律規定得為第三審上訴理由之違法情形不相適合時，即應認
其上訴為違背法律上之程式，予以駁回。上訴意旨略稱：(1)本案監聽之錄音帶，依通
訊保障及監察法第十七條之規定，原即應供案件證據之用而留存於案卷，並無「保存
五年，逾期予以銷燬」之問題。上訴人雖於原審更二審時表示對監聽譯文無意見，但
並未言及其內容，原審對於上訴人聲請勘驗監聽錄音帶，以確認譯文之真實性，並未
依職權踐行調查程序，以發現真實，僅以法務部調查局高雄市調查處（下稱高雄市調
查處）函覆該監聽錄音帶已逾五年保存期限予以銷燬而無法勘驗，仍以該錄音譯文採
為論罪之基礎，有調查職責未盡之違法。(2)監聽錄音譯文中所載上訴人與「志雄」間
通話中所稱「百源」、「阿好」、「阿卿」，均非原判決所指之重利借款人，原判決
引為上訴人犯罪之證明，其所認定之事實與所採用之證據不相適合，有證據上理由矛
盾之違法。(3)證人柯正己於法務部調查局檢舉上訴人涉案，係敵對性證人，其所稱在
場之人林清豪，業於第一審否認認識上訴人，另證人黃水林於原審所稱職業情況，亦
與柯正己所述不符，原判決以柯正己嗣於原審所為有利於上訴人之證詞，認係迴護之
詞，而不予採信，其證據取捨有違經驗法則云云。
惟查：原判決撤銷第一審之科刑判決，改判仍論處上訴人甲○○共同乘他人急迫貸以
金錢，而取得與原本顯不相當之重利為常業罪刑，係依憑上訴人與同案被告陳建宏之
供述，證人方志友、陳意函、柯正吉、陳永嘉、沈清雲、盧振瑞、翁茂勝、張王麗珠
、王秀文及趙佩君之證供，暨扣案之王秀文、張王麗珠、陳永嘉身分證影本、貸放金
額清冊、利息收入單據等證據，為其論罪之依據，對於上訴人否認有重利之犯行，認
為不可採信，經予指駁說明；並敘明：(一)證人柯正己於高雄市調查處偵訊時，除明確
證稱係向從事地下錢莊之上訴人借貸外，並稱上訴人曾向其介紹在場之人，且知悉上
訴人之父為黃水林甚詳，應無誤認之理，其嗣於原審改稱介紹之人說去飛龍那裏借，
其問陳建宏是不是飛龍那邊，陳建宏說是，其係向陳建宏借錢及還錢等語，應屬事後
迴護上訴人之詞，不足採信。(二)上訴人供承本案經營地下錢莊之坐落高雄市○○街一
九二號房屋係其提供陳建宏無償使用，陳建宏亦供述上訴人提供0000000號及
0000000號電話供其使用，及證人柯正己於高雄市調查處證述其經朋友介紹向
從事地下錢莊之上訴人借貸各等語，再參以卷附電話監聽錄音譯文所載，上訴人對於
「志雄」等人經營地下錢莊，非但知情，且對借款人償還借款之情況，甚為明瞭，並
對「榮仔」向借款人「文文」（即借款人趙佩君）、「文正仔」（趙佩君之友人）催
討款項之方式給予指示，並曾對「志雄」之收帳施加指示，且上訴人有與「志雄」共
同使用該房屋並經營業務之情形，並非純將房屋轉租予外號「志雄」之陳建宏，而係
與陳建宏共同使用該房屋經營地下錢莊為常業重利之業務。(三)上訴人係推由陳建宏負
責借款事宜，故借款人陳永嘉、沈清雲、盧振瑞、翁茂勝、張王麗珠、王秀文、趙佩
君所稱未見過上訴人，亦無礙上訴人係與陳建宏共同以重利為常業犯行之認定。(四)上
訴人嗣於原審否認偵查卷附電話監聽譯文之真正並請求調閱原錄音帶，惟其前於原審
更二審審理時，已對該電話監聽譯文表示無意見，縱高雄市調查處函覆該錄音帶已逾
保存期限未留存，不能因此否認錄音譯文之真正各等情。其推理論斷於經驗法則、論
理法則等證據法則並無違背。且查：(1)原判決已敘明卷附監聽錄音譯文仍得採為論罪
證據之依據及理由，至於高雄市調查處函覆原審略稱：該處偵辦高雄市哈爾濱派出所
主管林清豪涉嫌包庇地下錢莊貪瀆案件，並實施監聽作業，因貪瀆部分罪證不足，僅
移送涉嫌常業重利之上訴人等人，相關監聽錄音帶，依通訊保障及監察法第十七條第
一項之規定，已超過五年保管期限，而未予留存等語，其銷燬監聽錄音帶是否合於上
開通訊保障及監察法之規定，要屬另一問題，並不影響於原審對該電話監聽譯文證據
價值之判斷。(2)電話監聽譯文所載上訴人與「志雄」電話通話中所稱「百源」、「阿
好」、「阿卿」，是否為本案之重利借款人，固未經原審查明，惟縱除去此部分之證
據，依原判決之論斷，其依憑上述其餘證據，仍足為上訴人犯常業重利罪之事實認定
，此部分之瑕疵，並無影響於判決結果，自非適法之第三審上訴理由。其餘上訴意旨
係對原審已調查明確並於判決內論駁或說明之事項，徒憑己見重為事實上之爭辯，或
任意指摘，顯與法律規定得為第三審上訴理由之違法情形不相適合。綜上說明，應認
本件上訴違背法律上之程式，予以駁回。
據上論結，應依刑事訴訟法第三百九十五條前段，判決如主文。
中      華      民      國    九十二    年      八      月    二十八    日
                              最高法院刑事第十一庭
                                  審判長法官  呂  潮  澤
                                        法官  白  文  漳
                                        法官  陳  世  雄
                                        法官  孫  增  同
                                        法官  林  開  任
      右正本證明與原本無異
                                              書  記  官
中      華      民      國    九十二    年      九      月      三      日


司法院資訊處製作；財團法人民間司法改革基金會備份。
